臺灣高雄地方法院刑事判決　　　　　　　　　　　　　九十年度易字第四三四六號
　　公　訴　人　臺灣高雄地方法院檢察署檢察官
　　被　　　告　丁○○
右列被告因詐欺案件，經檢察官提起公訴（八十九年度偵字第八一九七號），本院判
決如左：
    主  文
丁○○連續行使偽造私文書，足以生損害於他人，處有期徒刑陸月，如易科罰金，以
參佰元折算壹日。
    事  實
一、丁○○於民國八十六年四月一日自任會首，在高雄市前鎮區公所召集如附表所示
    之民間互助會（以下簡稱系爭互助會），邀集李秀峰、李秀杏、丙○○、己○○
    、乙○○、庚○○、戊○○及周麗芳（夫為甲○○）等五十一名會員參加該互助
    會（連同會首共五十二會），約定每會會金新台幣（下同）一萬元，採內標方式
    標會，每月二日在上址開標，會期原擬至八十九年十二月一日止。詎於八十八年
    間，丁○○因經濟狀況不佳，竟意圖為自己不法之所有，基於詐欺取財及行使偽
    造私文書之概括犯意，自八十八年底起至八十九年年十月間止，利用會員未全部
    到場之機會，連續在上址冒用李秀峰、己○○、乙○○、戊○○四人之活會會員
    名義，在空白紙上偽造上開活會會員之署押及填寫不詳投標金額之投標單（開標
    後已丟棄）參與競標，並於得標後向活會會員（被冒標者除外）詐稱係其所冒用
    之上開各會員標得會金，另向被冒標者則謊稱係他人得標，使不知情之活會會員
    均陷於錯誤，而如數依例交付其各次會款（因冒標日期、金額均不詳，致確切詐
    得金額已無法計算），足以生損害於李秀峰、己○○、乙○○、戊○○、丙○○
    、庚○○等其他活會會員。迨於八十九年十一月一日在上址開會時，當天本應僅
    剩末二會，竟尚有李秀峰、己○○、乙○○、戊○○、庚○○、丙○○六人為活
    會而欲到場投標，丁○○當場表示僅有庚○○、丙○○仍為活會而可投標（嗣當
    日由庚○○得標），其等始查知上情。
二、案經李秀峰訴由臺灣高雄地方法院檢察署檢察官偵查起訴。
    理  由
一、訊據被告丁○○固坦承有於右揭時地偽造己○○、乙○○、戊○○三人名義之標
    單而予以冒標之事實，惟否認有冒標告訴人李秀峰該會之犯行，辯稱：我僅冒標
    三會，李秀峰這一會她一開始就說尾會才要標，所以我沒有冒標她的會云云。經
    查：
（一）右揭事實業據告訴人李秀峰指訴明確，亦與證人戊○○、庚○○、甲○○（周
      麗芳之夫）、李秀杏等會員所證述之情節大致相符（部分詳後述），並核與告
      訴人所提出系爭互助會單一紙之內容相符。
（二）「系爭互助會於八十九年十一月一日開會時，應僅餘二會，竟尚有李秀峰、己○○、乙○○、戊○○、庚○○、丙○○六人為活會」等情，為被告與告訴人
      所均不否認，從而被告於上述六會中必定冒標其中四會之事實，已堪認定。此
      外，證人庚○○即會員之一乃證稱：八十九年十一月一日當日係由我得標，當
      天應只剩二會，卻還有李秀峰、戊○○、丙○○、己○○、乙○○等人要去標
      會，當時被告說只有我與丙○○可以標等語（見偵查卷第十二頁筆錄及本院九
      十一年二月五日審判筆錄），告訴人亦指陳相同之情形，應認上情堪信為真實
      。參以被告既自承於止會時「丙○○仍是活會」，亦即則扣除丙○○後，應認
      被告所冒標之四會，即為「李秀峰、戊○○、己○○、乙○○」四人，被告所
      辯稱僅冒標「戊○○、己○○、乙○○」三會云云，顯與事實不符而不足採信
      。
（三）至告訴人李秀峰指稱：被告另有冒標我妹妹李秀杏的會一節，經查，被告乃堅
      決否認此情，辯稱：因李秀杏的姊姊即告訴人，於八十九年九月左右跟我說「
      李秀杏的會要標」，所以在九月我幫她標到等語；而證人李秀杏乃證稱：因我
      姐姐李秀峰邀我，我才參加系爭互助會會，最後三會左右時，我有委託我姐姐
      去標會，後來被告有分兩次給我三十七萬元，我不知被告有無冒標等語（見本
      院九十一年二月五日審判筆錄）。參以告訴人李秀峰當庭亦不否認確實有事先
      告知被告「要標李秀杏的會」等語，並陳稱「被告是在（八十九年）十月初左
      右給我第一筆會款」等語（見同日審判筆錄），核與被告之前開供述並無不符
      ，從而應認被告之此部分辯解堪予採信，此外，告訴人李秀峰並無法提出被告
      冒標此會之相關佐證，應認被告並未冒標「李秀杏」之會。
（四）系爭互助會係於八十六年四月一日起會，原應於八十九年十二月一日止會，然
      嗣於八十九年十一月一日止會，而先前被告收、付會款情形均正常等情，為被
      告、告訴人及其他會員所均不否認，亦即該互助會已正常經營達三年左右，從
      而難認被告於起會之初即有詐欺犯意，應予敘明。
（五）再者，於會首冒標合會之情形，詐欺之金額應為「冒標時仍為活會之會員所交
      付之金額」。惟查，被告及告訴人均陳稱：已不記得被冒標之時間及各次之利
      息究為多少等語（參照歷次偵訊及審判筆錄），以致於本案因冒標時間、利息
      不詳以致於未能計算出確切之詐欺金額，併予敘明。
綜上所述，本案事證明確，被告之犯行堪予認定。
二、按本案被告偽造之互助會標單，雖未載明「標單」二字，而非刑法第二百十條之
    私文書，但既已寫有競標利息及標會者之簽名署押，則依習慣足以辨明係表示該
    遭冒標之會員以該標單所記載之金額為利息標取該互助會會款，而為刑法第二百
    二十條第一項之準私文書。又已得標之死會會員，依其與會首間之契約，無論何
    人得標，均有按期繳交會款之義務，故會首冒名盜標，對於已得標之死會會員，
    並無詐欺可言。故本件被告先後偽造李秀峰、己○○、乙○○、戊○○四人之標
    單持以標會而詐騙右揭各活會會員會款，核係犯刑法第二百二十條第一項、第二
    百十六條、第二百十條之行使偽造準私文書罪及同法第三百三十九條第一項之詐
    欺取財罪。被告偽造署押之行為，為偽造標單（準私文書）之部分行為，其偽造
    標單後持以行使，其偽造之低度行為，應為行使之高度行為所吸收，均不另論罪
    。而被告四次冒標之行為，均同時詐欺多數活會會員，為詐欺取財罪之同種想像
    競合，均應論以一詐欺取財罪。被告多次之行使偽造私文書及詐欺取財犯行之間
    ，均時間緊接，方法相似，各觸犯構成要件相同之罪，顯係分別基於概括犯意反
    覆為之，為連續犯，應各論以一連續行使偽造私文書罪及一連續詐欺取財罪，並
    均加重其刑。其所犯上開兩罪，有方法、目的之牽連關係，為牽連犯，應從一重
    之連續行使偽造私文書罪處斷。至公訴人於起訴事實漏未記載被告於冒標時偽造
    標單之偽造文書犯行，然此部分與起訴部分之詐欺犯行牽連犯之裁判一罪關係，
    已如前述，本院自得併予審理，附此敘明。審酌被告先後四次冒標互助會他人名
    義而詐取會款，對各活會會員財產權侵害甚鉅，雖尚未與告訴人李秀峰達成和解
    ，惟念其前無犯罪前科，有台灣高雄地方法院檢察署刑案資料查註紀錄表、本院
    被告院內索引卡紀錄表及台灣高等法院被告全國前案紀錄表各一紙在卷可憑，素
    行尚稱良好，又已與遭冒標之其餘三人戊○○、己○○、乙○○，及會員丙○○
    達成和解（賠償金額均為三十五萬元，有調解書四紙在卷可憑），與周麗芳之夫
    甲○○亦已和解（見證人甲○○於本院九十一年三月十二日審判筆錄），參以其
    犯罪後大致坦承犯行等一切情狀，量處如主文所示之刑。而被告行為後，刑法第
    四十一條業於九十年一月十日修正公布施行，並於同年月十二日生效，將修正前
    之刑法第四十一條規定與修正後同法第四十一條第一項之規定相互比較後，修正
    後之刑法第四十一條第一項就得宣告易科罰金之範圍較修正前之舊法為廣，是依
    刑法第二條第一項前段規定，自應適用裁判時較有利於被告之法律即修正後之刑
    法第四十一條第一項規定，併諭知易科罰金之折算標準。至被告所偽造之投標單
    上雖有偽造之署押，既均已毀棄滅失，業據被告陳明在卷，爰均不諭知沒收。
三、公訴意旨認：被告另有於右揭時地冒標周麗芳、庚○○二會之犯行，因認被告亦
    涉有此部分之詐欺犯行一節。經查，被告堅決否認有冒標上述二人之犯行，辯稱
    ：甲○○、庚○○二人均已經標到會等語。又查：
（一）證人甲○○即周麗芳之夫乃證稱：我有以我太太周麗芳名義參加系爭互助會一
      會，約於剩六、七會時標的，我是親自寫標單，以八千元得標，約標到後一個
      月左右有拿到錢，但只拿到部分的錢等語明確（見本院九十一年三月十二日審
      判筆錄），核與被告所供述之情節大致相符，從而應認被告無冒標「周麗芳」
      此會之犯行。
（二）證人庚○○亦到庭證稱：有參加系爭互助會一會，於八十九年十一月標到等語
      （參照本院九十一年二月五日審判筆錄），亦與告訴人李秀峰之指訴相符，從
      而被告應亦無冒標庚○○之事實。
（三）綜上，並無證據足證被告有冒標「周麗芳」、「庚○○」二會之事實，此部份
      之犯行即屬無從證明，而公訴人既認被告之此部分犯行與前開論罪科刑部分，
      有連續犯之裁判上一罪關係，爰不另為無罪之諭知。
據上論斷，應依刑事訴訟法第二百九十九條第一項前段，刑法第二條第一項前段，第
五十六條，第二百十六條，第二百十條，第二百二十條第一項，第三百三十九條第一
項，第五十五條，第四十一條第一項，罰金罰鍰提高標準條例第一條前段、第二條，
判決如主文。
本案經檢察官林永富到庭執行職務。
中      華      民      國    九十一    年      三      月    二十二    日
                                  臺灣高雄地方法院刑事第六庭
                                      法  官  周  玉  群
右正本證明與原本無異。
如不服本判決，應於判決送達後十日內，向本院提出上訴狀。
                                      書記官  陳  瓊  芳
中      華      民      國    九十一    年      三      月    二十二    日
附表：
┌────┬─────────┬─────┬────────┬─────┐
│會期起迄│會數              │金額      │止會日期        │標會地點  │
├────┼─────────┼─────┼────────┼─────┤
│860401至│連會首共計五十二會│每會一萬元│開至八十九年十一│高雄市    │
│891201  │每年三、九月十五日│（內標制）│月止            │前鎮區公所│
│        │加會一次          │          │                │          │
└────┴─────────┴─────┴────────┴─────┘
附錄本案論罪科刑法條：
中華民國刑法第二百十六條 (行使偽造變造或登載不實之文書罪)：
  行使第二百十條至第二百十五條之文書者，依偽造、變造文書或登載不實事項或使
  登載不實事項之規定處斷。
中華民國刑法第二百二十條第一項：
  在紙上或物品上之文字、符號、圖畫、照像，依習慣或特約，足以為表示其用意之
  證明者，關於本章及本章以外各罪，以文書論。
中華民國刑法第二百十條 (偽造變造私文書罪)：
  偽造、變造私文書，足以生損害於公眾或他人者，處五年以下有期徒刑。
